【裁判字號】    99,訴,576
【裁判日期】    991123
【裁判案由】    分割共有物
【裁判全文】
臺灣嘉義地方法院民事判決               99年度訴字第576號
原      告  侯欽堅
複代理人    侯伯松
訴訟代理人  侯戊己
被      告  鄭瑞堂
被      告  李榮輝
上列當事人間請求分割共有物事件，經本院於民國99年11月9日
言詞辯論終結，判決如下：
    主  文
兩造共有坐落嘉義縣朴子市○○段75地號土地，地目旱，面積０
‧０六八三公頃，分割為如附圖所示：編號A部分面積０‧０二
三一二七公頃，分歸原告侯欽堅取得；編號B部分面積０‧０二
三一九六公頃，分歸被告鄭瑞堂取得；編號C部分面積０‧０二
一九七七公頃，分歸被告李榮輝取得。
原告應補償被告李榮輝新臺幣貳萬伍仟貳佰柒拾元；被告鄭瑞堂
應補償被告李榮輝新臺幣參萬零參拾元。
訴訟費用由兩造按如附表所示原應有部分比例負擔。
    事實及理由
一、本件原告起訴主張：坐落嘉義縣朴子市○○段75地號土地，
    地目旱，面積０‧０六八三公頃（下簡稱系爭土地），為兩
    造共有，應有部分如附表所示。系爭土地並無因物之使用目
    的不能分割情形，為求土地有效利用，有分割必要，因兩造
    無法達成協議，爰依法請求裁判分割，如分割後土地面積有
    差異，兩造均同意依每平方公尺新臺幣（下同）7,000元互
    相補償等語。並聲明：請求分割如主文第1項所示。
二、被告鄭瑞堂、李榮輝則均到庭同意分割系爭土地，並同意原
    告之上開主張。
三、按各共有人得隨時請求分割共有物。但因物之使用目的不能
    分割或契約訂有不分割之期限者，不在此限；又共有物分割
    之方法不能協議決定，法院得因任何共有人之聲請，命為分
    配，民法第823條第1項、第824條第2項分別定有明文。經查
    系爭土地為兩造共有，應有部分如附表所示乙節，業據原告
    提出土地登記謄本為證（見本院卷第8頁），又原告主張系
    爭土地無因物之使用目的不能分割或契約訂有不分割之期限
    ，兩造復無法達成分割協議之事實，為被告不爭執，堪認為
    真實，本件原告訴請分割系爭土地，應予准許。
四、查系爭土地之西邊均面臨約24米之文化北路，如附圖所示之
    A、B、C三塊土地分割後，土地上均有建物，A土地上為鐵皮
    屋，已興建1、20年，係原告所有，目前出租予他人經營汽
    車修復廠；B土地上為被告鄭瑞堂所有之RC水泥建築，目前
    由被告使用中，已興建25年；C土地上為被告李榮輝所興建
    ，由其使用中，亦已興建25年等情，業據本院履勘現場，並
    囑託嘉義縣朴子地政事務所測量，製有勘驗筆錄、複丈成果
    圖、地籍圖謄本等在卷可稽（見本院卷第7、25-27頁）。本
    院認如附圖所示分割方案業經兩造所有共有人同意（見本院
    卷第55頁，99年11月9日言詞辯論筆錄），且依如附圖之分
    割方案分割後，兩造均能以補償少數金額後，保持原有建物
    之完整，對外復均有寬24米文化北路之聯絡道路，經審酌系
    爭土地之條件、臨路狀況、使用現狀、整體利用之效益、各
    共有人之利益及兩造之意願等情，認以如附圖所示分割方案
    分割系爭土地，應屬可採，爰分割為如主文第1項所示。
五、按各共有人，除法令另有規定外，得隨時請求分割共有物。
    但因物之使用目的不能分割或契約訂有不分割之期限者，不
    在此限。共有物之分割，依共有人協議之方法行之；分割之
    方法不能協議決定，法院得因任何共有人之聲請，命為下列
    之分配：一以原物分配於各共有人。但各共有人均受原物之
    分配顯有困難者，得將原物分配於部分共有人。二原物分配
    顯有困難時，得變賣共有物，以價金分配於各共有人；或以
    原物之一部分分配於各共有人，他部分變賣，以價金分配於
    各共有人。三以原物為分配時，如共有人中有未受分配，或
    不能按其應有部分受分配者，得以金錢補償之；民法第823
    條條第1項前段及第824條第1、2、3項分別定有明文。查原
    告及被告鄭瑞堂、李榮輝在系爭土地上所有之建物，其使用
    面積各為0.023127公頃、0.023196公頃及0.021977公頃，原
    告及被告鄭瑞堂較其等應有部分1/3各多出0.000361公頃、0
    .000429公頃，被告李榮輝則較其應有部分少乙0.00079公頃
    等情，業經嘉義縣朴子地政事務所測量後，製有99年9月27
    日、同年10月18日複丈成果圖在卷可參（見本院卷第37、38
    、49、50頁），並為兩造所不爭執，則原告及被告鄭瑞堂自
    應以金錢補償被告李榮輝。茲系爭土地目前之公告現值雖為
    5,500/平方公尺，有系爭土地之土地登記第二類謄本在卷可
    參（見本院卷第8頁），然兩造均當庭表示本件不需送不動
    產估價師鑑定，而願意以7,000/平方公尺之價格補償被告李
    榮輝，準此，原告及被告鄭瑞堂各應補償被告李榮輝25,270
    （計算式：7, 000/平方公尺×0.000361公頃即3.61平方公
    尺=25,270）及30,030元（計算式：7,000/平方公尺×0.000
    429公頃即4.29平方公尺=30,030），應屬適當，爰判決如主
    文第2項所示。
六、末按因共有物分割、經界或其他性質上類似之事件涉訟，由
    敗訴當事人負擔訴訟費用顯失公平者，法院得酌量情形，命
    勝訴之當事人負擔其一部，民事訴訟法第80條之1定有明文
    。查，分割共有物之訴，核其性質，兩造本可互換地位，本
    件原告起訴雖於法有據，然被告之應訴乃法律規定所不得不
    然，且本件分割結果，共有人均蒙其利，若由敗訴之被告負
    擔，顯失公允。是以，本院認本件訴訟費用，應參酌兩造於
    分割所得之利益，所分得價金之多寡，及兩造於系爭土地之
    原應有部分比例等一切情事，爰判決按兩造系爭土地之原應
    有部分比例負擔訴訟費用，並諭知如主文第3項所示。
七、據上論結，本件原告之訴為有理由，依民事訴訟法第80條之
    1、第85條第1項但書，判決如主文。
中    華    民    國    99    年    11    月    23    日
                      民二庭法  官  黃仁勇
以上正本係照原本作成。
如對本判決上訴須於判決送達後20日內向本院提出上訴狀，如委
任律師提起上訴者，應一併繳納上訴審裁判費。
中    華    民    國    99    年    11    月    23    日
                            書記官  黃意雯
附表：應有部分比例及訴訟費用負擔比例
┌──┬──────────────┬─────────────────┐
│編號│   登  記  所  有  人       │ 應 有 部 分 及 訴 訟 費 用 負 擔 │
├──┼──────────────┼─────────────────┤
│ １ │      侯 欽 堅              │           3分之1                 │
├──┼──────────────┼─────────────────┤
│ ２ │      鄭 瑞 堂              │           3分之1                 │
├──┼──────────────┼─────────────────┤
│ ３ │      李 榮 輝              │           3分之1                 │
└──┴──────────────┴─────────────────┘

司法院資訊處製作；財團法人民間司法改革基金會備份。
